臺灣臺中地方法院民事判決
                                     110年度訴字第1962號
原      告  李書鋒  
訴訟代理人  王博鑫律師 
            廖國竣律師
上  一  人
複  代理人  何翊慈律師
被      告  劉志泉  
            葉芮齮  
上列當事人間請求損害賠償事件，本院於民國110年12月24日言
詞辯論終結，判決如下：
    主  文
被告劉志泉應給付原告新臺幣3萬元，及自民國110年7月1日起至
清償日止，按週年利率百分之5計算之利息；被告葉芮齮就其中
新臺幣1萬5,000元之本息部分，應與被告劉志泉負連帶賠償責任
。
被告劉志泉應將張貼於臉書社團名稱「追分國小家長委員會108
學年前」社團如附表編號3所示之貼文刪除；被告葉芮齮應將張
貼於臉書社團名稱「追分國小家長委員會108學年前」社團如附
表編號1所示之貼文刪除。
原告其餘之訴駁回。
訴訟費用由被告連帶負擔百分之9，餘由原告負擔。
本判決第一項得假執行。
原告其餘假執行之聲請駁回。
    事實及理由
一、原告主張：被告葉芮齮於附表編號1所示時間，在通訊軟體
    臉書（FACEBOOK）「追分國小家長委員會」（現名為追分國
    小家長委員會108學年前）社團（下稱系爭社團）公開發佈
    如附表編號1所示之貼文內容（下稱系爭言論一），嗣被告
    劉志泉於附表編號2、3所示時間，於系爭社團再公開發布如
    附表編號2、3示之內容（下分稱系爭言論二、三），並表明
    葉芮齮上開行為乃依其指示所為，上開貼文迄今均未撤除。
    被告上開言論，共同侵害伊名譽權甚鉅，致伊精神上受有痛
    苦，伊得請求被告連帶賠償非財產上損害及回復名譽。爰依
    民法第184條第1項前段、第195條第1項規定，提起本件訴訟
    等語，並聲明：㈠被告應連帶給付原告新臺幣（下同）36萬
    元，及自起訴狀繕本送達翌日起至清償日止，按週年利率百
    分之5計算之利息。㈡葉芮齮應將張貼於系爭群組之系爭言論
    一刪除。㈢劉志泉應將張貼於系爭群組之系爭言論三刪除。㈣
    被告應分別以自己之臉書帳號於系爭群組中張貼如附件所示
    之道歉內容，閱覽權限應設為公開，且不得刪除之。㈤被告
    應將如附件所示之道歉啟事，以14號標楷粗體字，於本判決
    確定3日內，在「聯合報」、「中國時報」及「自由時報」
    全國版之刊頭下方或側面，刊登1日。㈥第1項聲明，願供擔
    保，請准宣告假執行。
二、被告則以：原告於108年追分國小運動會當日，無視校方指
    示擅闖並逗留於比賽現場，不顧學童安全，惟嗣後校方開檢
    討會時，家長委員會會長提及上開事件，訴外人即時任追分
    國小校長賴如足僅回應有請主任去勸導，但原告沒有離開，
    劉志泉才要求身為家長會秘書之葉芮齮，在系爭社團張貼系
    爭言論一，後劉志泉發表系爭言論二僅欲表明葉芮齮乃受其
    要求張貼。惟系爭言論一、二之內容為真實，且事涉公益與
    私德無關，縱有「地下校長」、「古代有慈禧太后、小李子
    的故事」之言論，然應屬適當評論，而受言論自由之保障。
    又系爭言論三部分，劉志泉乃因原告明知葉芮齮發表之系爭
    言論一乃受其指示，卻僅對葉芮齮提起刑事告訴，而有欺凌
    弱小之情形，故其陳述乃依據事實，並與公益有關，難謂有
    不法侵害原告之名譽等語，資為抗辯，並聲明：原告之訴駁
    回。
三、得心證之理由：
　　如附表「發文人」欄所示之被告，分別於如「時間」欄所示
    之時間發表如「貼文內容」欄之言論，且該言論均發表於系
    爭社團，目前尚未刪除等事實，為兩造所不爭執，堪信為真
    實（見本院卷第122、209頁）。原告主張系爭言論一、二、
    三均不法侵害其名譽權，為被告否認並以前詞置辯。是本院
    應審酌者為：㈠被告所為系爭言論一、二、三，是否不法侵
    害原告之名譽權？㈡原告請求被告連帶賠償其非財產上損害3
    6萬元，並為回復名譽之適當處分，有無理由?茲分述如下：
　㈠因故意或過失，不法侵害他人之權利者，負損害賠償責任；
    不法侵害他人之身體、健康、名譽、自由、信用、隱私、貞
    操，或不法侵害其他人格法益而情節重大者，被害人雖非財
    產上之損害，亦得請求賠償相當之金額，民法第184條第1 
    項前段、第195條第1項前段分別定有明文。復按民法上名譽
    權之侵害非即與刑法之誹謗罪相同，名譽有無受損害，應以
    社會上對個人評價是否貶損作為判斷之依據，苟其行為足以
    使他人在社會上之評價受到貶損，不論其為故意或過失，均
    可構成侵權行為，其行為不以廣佈於社會為必要，僅使第三
    人知悉其事，亦足當之（最高法院90年台上字第646號判例
    意旨參照）。又涉及侵害他人名譽之言論，可分為事實陳述
    與意見表達。其中，事實陳述有真偽與否問題，具有可證明
    性。至意見表達則係對於事務之評論，乃行為人表示自己之
    見解或立場，為主觀之價值判斷，無所謂真實與否。
　㈡系爭言論一部分：
　⒈觀之系爭言論一內容，就追分國小108年運動會經過部分為事
    實陳述，其後稱原告「有地下校長的封號」、「古代有慈禧
    太后跟小李子的故事，真的有像」部分，則係被告對於尚開
    運動會發表自身想法，屬於主觀上之評價與認知，而為意見
    表達。
　⒉依證人即追分國小校長賴如足於臺灣臺中地方檢察署110年度
    他字第545號案件（下稱偵案）中證稱：當時有開108年運動
    會後的檢討會，當時的會長說有家長跟他反應，運動時在場
    中央有人進入，希望學校宣導對方離開。運動會時基於安全
    考量，我請全部的家長都要退出賽場，我也有請原告離開，
    但他沒有離開等語（見偵案卷第51頁），可見系爭言論一關
    於追分國小108年運動會過程部分，乃屬事實陳述，且核與
    事實經過大致相符，尚難謂係不法侵害他人之權利。
　⒊葉芮齮發表意見表達言論部分，乃就行為人表示自己之見解
    或立場，屬主觀價值判斷之範疇，無真實與否可言。行為人
    對於可受公評之事，如未使用偏激不堪之言詞而為意見表達
    ，可認係善意發表適當評論者，不具違法性。然倘以評論者
    之事實，使用偏激不堪之言詞為意見表達，足以貶損他人在
    社會上之評價，則非屬言論自由保障之範疇。依社會一般認
    知，慈禧太后與李蓮英之組合，一者為當權者不辯事實縱容
    親信亂政，一者則為巴結上屬曲意逢迎而狐假虎威，葉芮齮
    用慈禧太后與李蓮英暗指賴如足與原告，顯係以之比擬為慈
    禧太后與李蓮英之關係，而表徵其等違背規矩之行為，且其
    互動有以權謀私之形象而受道德批判。於一般社會通念，顯
    有貶抑及負面評價原告之意涵，甚為明確。又葉芮齮藉由網
    路方式，公開對一般大眾表示輕蔑原告行事作風之言論，顯
    具有貶損其社會評價之故意，堪認上開言論內容，已侵害原
    告之名譽權，堪可認定。另上開言論乃葉芮齮受劉志泉指示
    所張貼（見本院卷第120頁），故原告主張被告成立共同侵
    權行為，應負連帶賠償責任，亦屬可採。
　⒋至葉芮齮稱原告有地下校長封號部分，所謂地下係指秘密或
    是不公開之意，故地下校長之稱號尚難認屬使用偏激不堪之
    言詞，仍屬言論自由保護之範疇，故難謂侵害原告之名譽權
    。
　⒌劉志泉雖聲請通知賴如足為證人，欲證明原告在追分國小扮
    演之地位；訴外人蘇育濱為證人，待證事實為原告違反校內
    規定而有地下校長外號。然賴如足業於另案偵查中證述，且
    被告以慈禧太后與李蓮英評價賴如足與原告乙情，乃屬意見
    表達，並無調查之必要，屬衡酌其主觀評論是否合理之範疇
    ，即無通知賴如足作證之必要。又本院既未認定地下校長之
    評論有侵害原告之名譽權，故劉志泉聲請蘇育濱作證之部分
    ，亦無必要，併予說明。
　㈢系爭言論二部分：
　　劉志泉所發表之系爭言論二僅表達系爭言論一乃葉芮齮依其
    要求所張貼，觀其文意，難認有何侵害原告名譽權之詞句。
    又雖劉志泉於該言論下方檢附系爭言論一之貼文截圖，然此
    部分僅為說明葉芮齮受其指示，難認再以系爭言論一侵害原
    告之名譽權。故原告主張系爭言論二亦對其成立侵權行為，
    尚非足取。
　㈣系爭言論三部分：
　　劉志泉再次以慈禧太后與李蓮英形容賴如足與原告，揆之前
    開說明，自應認有貶損原告人格之情事。況劉志泉再以卑劣
    形容原告之人格，依教育部重編國語辭典修訂本釋義，卑劣
    乃形容人格低下，確已貶損原告之評價，致其名譽受有損害
    。故原告主張系爭言論三亦侵害其名譽權，亦屬有據。
　㈤準此，原告主張系爭言論一、三侵害其名譽權，被告應賠償
    其非財產上損害，並回復其名譽等語，應屬有據。至系爭言
    論二部分尚未構成不法侵害原告名譽，尚難認成立侵權行為
    。
　㈥按不法侵害他人之名譽權，被害人請求非財產上損害之相當
    金額賠償時，法院對於該相當金額之量定，應斟酌實際加害
    情形、所造成之影響、被害人痛苦程度、兩造之身分地位經
    濟情形及其他各種狀況，以為核定。審酌兩造均為追分國小
    之家長、家長會秘書，被告共同以系爭言論一損害原告之名
    譽，劉志泉再以系爭言論三貶低原告之人格，造成其困擾與
    痛苦；兩造之學經歷、財產狀況（見本院卷第93、124、140
    至141頁及限制閱覽卷）等一切情狀，認被告就系爭言論一
    應連帶賠償原告之金額以1萬5,000元為適當，劉志泉另應就
    系爭言論三之部分賠償原告1萬5,000元。
　㈦本件原告對被告之侵權行為損害賠償請求權，核屬無確定期
    限之給付，依民法第229條第2項、第233條第1項前段、第20
    3條規定，上開本院判命被告應賠償部分之金額，被告迄未
    給付，其應自收受原告起訴狀起負遲延責任。故原告請求加
    付自起訴狀繕本送達之翌日即110年7月1日（見本院卷第65
    、67頁）起算之法定遲延利息，自屬有據。
　㈧葉芮齮、劉志泉所為系爭言論一及劉志泉發表之系爭言論三
    確屬不法侵害原告之名譽權，成立侵權行為，業如前認定，
    考諸系爭言論一、三仍存於系爭社團尚未刪除（見本院卷第
    93頁），是僅命其等連帶賠償非財產上損害尚有不足，原告
    請求葉芮齮、劉志泉分別刪除系爭言論一、三之貼文，為回
    復名譽之相當處分，即屬有據。至原告請求被告原告逾此範
    圍之請求，即無足取，為無理由。另原告請求葉芮齮於系爭
    社團張貼如附件所示道歉啟事且不得刪除，及將附件所示之
    道歉啟事刊登在聯合報、中國時報及自由時報版面1日部分
    。惟按名譽被侵害者，其請求為回復名譽之適當處分，應權
    衡侵權行為之態樣、侵害名譽情節之輕重、當事人身分及行
    為人之經濟狀況，佐以客觀時間、空間與特定對象之環境、
    條件，審酌該處分在客觀上是否足以回復被害人之名譽且屬
    必要者。經查，系爭言論一、三，固經本院認定侵害原告之
    名譽權，然考以本院已命被告刪除系爭言論一、三，已能停
    止系爭言論一、二繼續於網路空間流傳；兼以我國判決書係
    依法於網路公告供不特定人瀏覽，並就認定事實、適用法律
    始末為記載，堪認原告之名譽定能因此有相當之回復與澄清
    ，故實難認此張貼道歉啟事之手段與目的相當，而屬回復原
    告名譽所必要。是本件既已命被告以金錢賠償並刪除系爭言
    論一、二，應足填補被告侵權行為造成原告名譽上之損害，
    故原告請求被告於系爭社團、報紙張貼道歉啟事部分，尚難
    認屬回復其名譽之必要手段。
四、綜上所述，原告依民法第184條第1項前段、第195條第1項規
    定，請求劉志泉給付3萬元，及自110年7月1日起至清償日止
    ，按週年利率百分之5計算之利息，葉芮齮就其中1萬5,000
    元之本息負連帶賠償責任；另葉芮齮、劉志泉應分別刪除張
    貼於系爭社團之系爭言論一、三之部分，為有理由，應予准
    許；逾該範圍之請求，為無理由，應予駁回。
五、本判決第一項所命被告給付之金額未逾50萬元，依民事訴訟
    法第389條第1項第5款規定，應依職權宣告假執行。至原告
    敗訴部分，其假執行之聲請失所依據，應予駁回。
六、本件事證已臻明確，兩造其餘主張、陳述及所提之證據，經審酌後認為均不足以影響本判決之結果，爰不逐一論列，併此敘明。
七、訴訟費用負擔之依據：民事訴訟法第79條、第85條第2項。
中　　華　　民　　國　　111 　年　　1 　　月　　21　　日
　　              民事第一庭  審判長法　官  許石慶
　　                                法  官  廖欣儀
　　                                法  官　鍾宇嫣
以上正本，係照原本作成。
如對本判決上訴，須於判決送達後20日內向本院提出上訴狀（須
附繕本），如委任律師提起上訴者，應一併繳納上訴審裁判費。
中　　華　　民　　國　　111 　年　　1 　　月　　21　　日
                                    書記官　　
附表：
編號 時間點 發文人                   貼文內容  1 109年9月14日 葉芮齮 ＃追分國小處事會因人而異108運動會後檢討會地點：追分國小會議室人員：會長，賴校長，主任們，全校老師代表開會中：會長：運動會當天，有兩位家長在操場內看比賽，賴校長看到後，在司令台上用麥克大喊請兩位家長離開，一直喊了兩分鐘，整個賽事中斷了兩分鐘。可是看到李書鋒從早上到下午，幾乎都在操場內四處看比賽，這是怎麼回事呢？校長回答：這個我有看到，也有請主任去請李書鋒離開，可是他講不聽，我也沒辦法。會長心想~~然後呢？居然就沒有然後了。原來校長可以當全校老師的面，縱容李無視主任們，難怪李有地下校長的封號。古代有慈禧太后跟小李子的故事，真的有像。  2 109年9月17日 劉志泉 在這社團的發文，都是我劉會長的意思，請不要為難小秘書，也不要欺負一個為追分國小盡心盡力的志工！我自己再負責任的再發文一次。（下方檢附上開由葉芮齮所發布之貼文截圖）  3 110年4月21日 劉志泉 慈禧太后跟小李子故事後續：兩人合作告小秘書，不敢惹會長＃李書鋒＃賴如足說的就是妳們這一對寶。是有多卑劣的人格，才能做出這種事情。當初我指示秘書發文，害秘書被學校人員（特別的關心了一下），於是我馬上自己再公開發佈一次，並明確的說這是我的指示。誰知道遇到兩個不認識字的，沒告主使的我，卻告無辜的小秘書，是裝傻嗎？還是欺善怕惡呢？這樣怎麼教小孩子啊？我當時的發文連結(下圖一):https://www.facebook.com/groups/000000000000000/permalink/0000000000000000/感謝檢察官英明，小秘書不起訴處分(下圖二)。 
附件：
本人先前於FACEBOOK社團名稱【追分國小家長委員會（現更名為：追分國小家長 委員會108學年前）發佈貼文，內文多有貶低李書鋒先生之詞，乃屬誤會，對於 已損及李書鋒先生長久累積之信譽，特此鄭重聲明道歉，以正視聽，並保證絕不 再有相同或類似之言論。                                                         道歉人:劉志泉                                                                葉芮齮